最高法院民事判決　　　　　　　　　　　　　　　　八十七年度台上字第二九九號
　　上　訴　人　台灣證券交易所股份有限公司
　　法定代理人　李仲英
　　訴訟代理人　李念祖律師
　　　　　　　　蔣大中律師
　　　　　　　　林
　　　　　　　　陳長文律師
　　被 上訴 人　欣凱企業股份有限公司
　　法定代理人　吳金塗
　　訴訟代理人　牛湄湄律師
右當事人間請求撤銷仲裁判斷事件，上訴人對於中華民國八十四年十二月二十六日台
灣高等法院第二審判決（八十四年度上字第六七二號），提起上訴，本院判決如左：
    主  文
原判決關於駁回上訴人其餘上訴及該訴訟費用部分廢棄，發回台灣高等法院。
    理  由
本件訴訟，被上訴人之法定代理人原為廖福本，上訴繫屬本院後，被上訴人之法定代
理人變更為吳金塗，吳金塗聲明承受訴訟，核無不合，先行明。
次查上訴人主張：被上訴人於民國八十二年四月二十七日，向伊申請股票上市，經伊
董監事聯席會議決議後，報請財政部證券管理委員會（以下稱證管會）於八十二年十
二月七日核准。嗣伊依據投資人之檢舉，查證被上訴人確有有價證券上市審查準則第
九條第一項第十五款之情形，及違背其所出具聲明書之事實，乃依規定，報請證管會
核准終止被上訴人股票上市，並於八十三年三月二十六日通知被上訴人終止在案。被
上訴人不服，聲請商務仲裁，經仲裁人中華民國商務仲裁協會於八十三年六月二十七
日作成八十三年商仲麟聲（信）字第十六號仲裁判斷。惟其主文第一項及第二項有「
命為法律上所不許之行為」、「仲裁判斷與仲裁契約標的之爭議無關」及「仲裁契約
無效，或於仲裁人為判斷前失效」之情事等情，依商務仲裁條例第二十三條第一項第
一、二款之規定，求為撤銷仲裁判斷主文第一、四項之判決（另上訴人請求撤銷仲裁
判斷主文第二項部分業經原審為上訴人勝訴之判決確定）。
被上訴人則以：上訴人行使有價證券上市契約（以下稱本件上市契約）終止權是否合
法有效之爭議，屬該契約所生之爭議，依該契約第五條之約定，應以仲裁方式解決。
證管會就該契約終止之備查行為乃對於上訴人私法上之行為所為內部作業之監督，及
稽核程序，性質上非行政處分，其爭議得以仲裁方式解決。系爭仲裁判斷相當明確，
並無「與仲裁契約標的之爭議無關」，或「命當事人為法律上所不許之行為」之情形
，亦無「仲裁契約無效或於仲裁人為判斷前失效」之情形，上訴人不得請求撤銷等語
，資為抗辯。
原審維持第一審所為上訴人敗訴之判決（確定部分除外），駁回其上訴，無非以：兩
造於八十二年四月二十七日簽訂本件上市契約，約定被上訴人奉准公開發行之有價證
券得在證券交易所上市為買賣，上訴人並報請證管會於八十二年十二月七日以（八二
）台財證（一）字第四三七五二號函准予備查。嗣上訴人根據投資人之檢舉，以被上
訴人公司部分董事於股票上市前，大量移轉其持有股份，提報董事監察人聯席會議決
議依本件上市契約第四條之規定，終止兩造間之上市契約，並報請證管會於八十三年
二月十九日以（八三）台財證（一）字第一三七○○號函備查。被上訴人不服，聲請
中華民國商務仲裁協會以八十三年六月二十七日八十三年度商仲麟聲（信）字第十六
號仲裁判斷，判斷之主文為：「一確認聲請人與相對人間有價證券上市契約之法律關
係存在。二相對人應於聲請人公司股權分散達上市審查準則所定標準時，即予掛牌上
市買賣。三聲請人其餘聲請駁回（按即聲請商譽損害賠償之本息部分）。四仲裁費用
由相對人負擔新台幣陸拾陸萬柒仟壹佰肆拾元，其餘由聲請人負擔」之事實，為兩造
所不爭執，且有有價證券上市契約、仲裁判斷書、函等件可證，堪信為真實。兩造所
簽訂之本件上市契約已合法生效，為兩造所不爭執。又有價證券上市契約，係有價證
券發行人在證券交易所之集中交易市場為有價證券之買賣，並支付一定上市費之私法
上契約，所生之爭議，屬商業上之法律關係，或由該法律關係所生之爭議，依商務仲
裁條例第一條、第二條、上訴人所訂之營業細則第一百三十四條規定，得為仲裁之標
的。證管會就上訴人終止上市行為核准備查，係其停止條件，不得認係對於被上訴人
所為之行政處分。而被上訴人依兩造之約定請求仲裁，仲裁人亦係就被上訴人請求之
標的予以仲裁判斷，具如前述，並無上訴人所指「命為法律上所不許之行為」、「仲
裁判斷與仲裁契約標的之爭議無關」、或「仲裁契約無效，或於仲裁人為判斷前失效
」之撤銷仲裁事由，其請求撤銷仲裁判斷主文第一項之判斷，即非有據。次查聲請商
務仲裁，固應依商務仲裁協會組織及仲裁費用規則繳納一定之仲裁費用，惟仲裁費用
之繳納，僅屬聲請商務仲裁之必備程式，並非仲裁判斷之標的，上訴人請求撤銷仲裁
判斷主文第四項之仲裁費用負擔部分，亦屬無憑等詞，為其判斷之基礎。
按有價證券之上市及終止上市，不僅涉及發行有價證券之公司之權益而已，尚且與社
會大眾之公共利益相關，證券交易法第一百四十一條規定證券交易所應與上市有價證
券之公司訂立有價證券上市契約，其內容不得抵觸上市契約準則之規定，並應申報主
管機關核准；第一百四十二條規定發行人發行之有價證券，非於其上市契約經前條之
核准，不得於證券交易所之有價證券集中交易市場為買賣；第一百四十四條規定證券
交易所得依法令或上市契約之規定，報經主管機關核准，終止有價證券上市；第一百
四十五條第一項規定於證券交易所上市之有價證券，其發行人得依上市契約申請終止
上市，可見有價證券之上市及終止上市，依法應由有價證券之主管機關以公權力介入
。查兩造於八十四年四月二十七日所簽訂之本件上市契約經上訴人之董事監察人聯席
會議決議終止，並報請證管會准予備查，為原審所確認之事實，可見本件上市契約之
存續已有公權力之介入。本件上市契約雖為私法上之契約，屬商業上之法律關係，但
其是否存續既因公權力之介入，嗣後得否再為仲裁之標的，仲裁機關予以仲裁是否於
法有違，首應澄清。原審就此未予論及，已欠允洽。次查系爭仲裁判斷主文第一項記
載「確認聲請人（被上訴人）與相對人（上訴人）間有價證券上市契約之法律關係存
在」，原審僅謂兩造所簽定之本件上市契約屬私法上之契約，所生爭議屬商業上之法
律關係，或由該法律關係所生之爭議，其是否合法終止之爭議得為仲裁之標的云云，
而就此仲裁判斷主文何以無上訴人所指「命為法律上所不許之行為」及「仲裁契約無
效，或於仲裁人為判斷前失效」撤銷仲裁事由，未詳為明法律上之理由及所憑之證
據，即認無此撤銷仲裁判斷事由，難謂無判決不備理由之違法。末查倘被上訴人請求
仲裁判斷確認兩造間本件上市契約之法律關係存在為無理由，而應予駁回，則此部分
之仲裁費用依商務仲裁條例第三十五條規定適用非訟事件法第八條第二項準用民事訴
訟法第七十八條規定，應由被上訴人負擔。系爭仲裁判斷第四項記載關於此部分費用
由上訴人負擔，即有未洽，上訴人可併請撤銷。上訴論旨指摘原判決其敗訴部分為不
當，聲明廢棄，非無理由。
據上論結，本件上訴為有理由，依民事訴訟法第四百七十七條第一項、第四百七十八
條第一項，判決如主文。
中      華      民      國    八十七    年      二      月      十九    日
                              最高法院民事第六庭
                                  審判長法官  蕭  亨  國
                                        法官  吳  正  一
                                        法官  楊  隆  順
                                        法官  陳  淑  敏
                                        法官  黃  義  豐
      右正本證明與原本無異
                                              書  記  官
中      華      民      國    八十七    年      三      月      三      日
